【裁判字號】    99,訴,3790
【裁判日期】    991221
【裁判案由】    確認董事委任關係不存在等
【裁判全文】
臺灣臺北地方法院民事判決              99年度訴字第3790號
原      告  張錦煌
被      告  惠元環境資源股份有限公司
法定代理人  嚴慶宏
上列當事人間請求確認董事委任關係不存在等事件，本院於民國
99年12月7日言詞辯論終結，判決如下：
    主  文
確認原告與被告間之董事委任關係不存在。
被告應向台北市商業管理處辦理原告董事解任之變更登記。
訴訟費用由被告負擔。
    事實及理由
一、原告主張：
（一）原告自民國93年12月起擔任被告公司之董事，至96年底任
      期屆滿後，即多次向被告公司之法定代理人口頭表示不願
      繼續擔任董事職務，復於97年7月18日以存證信函向被告
      為終止董事委任關係之意思表示，並經被告收受，則依民
      法第549條第1項、公司法第192條第4項規定及最高法院67
      年台上字第760號判例意旨，兩造間董事之委任關係已因
      終止而不復存在。且被告公司亦於96年3月16日即召開臨
      時股東會議決議董事離職出缺時，由訴外人王厚直出缺遞
      補，詎被告公司迄今仍未依法向公司登記主管機關為變更
      董事之登記，則倘被告公司有其他違反稅法等相關法律之
      情事，原告即恐因該登記而遭行政機關為不利益處分。為
      此，爰依民事訴訟法第247條第1項及公司法第387條規定
      提起本訴等語。
（二）聲明：（1）確認原告與被告間之董事委任關係自97年7月
      18日起不存在。（2）被告應向臺北市商業管理處辦理原
      告董事解任之變更登記。
二、被告則以：被告確有收受原告辭任董事之存證信函，惟因未
    能成功召開股東會，致未能辦理變更登記等語置辯。
三、按確認法律關係之訴，非原告有即受確認判決之法律上利益
    者，不得提起之，民事訴訟法第247條前段定有明文。而該
    條所謂即受確認判決之法律上利益，係指因法律關係之存否
    不明確，致原告在私法上之地位有受侵害之危險，而此項危
    險得以對於被告之確認判決除去之者而言（最高法院42年臺
    上字第1031號判例參照）。經查，本件原告是否為被告之董
    事，攸關原告對被告是否有身為董事之權利義務關係，原告
    對此自有請求確認之法律上利益，其提起本件確認之訴，於
    法即無不合。
四、次按公司與董事間之關係，除本法另有規定外，依民法關於
    委任之規定；又當事人之一方，得隨時終止委任契約，公司
    法第192條第4項及民法第549條第1項分別定有明文。本件原
    告主張其已於97年7月18日以存證信函向被告為辭任董事意
    思表示之事實，業據其提出存證信函、中華郵政掛號郵件收
    件回執、公司變更登記表為證，核屬相符，且為被告所不爭
    執，自堪信為真實。準此，原告既已以存證信函向被告公司
    為終止董事委任關係之意思表示，並已由被告公司董事長嚴
    慶宏於97年7月18日收受，依前開條文規定，兩造間董事之
    委任關係自97年7月18日起已因原告終止而不存在。
五、再按契約關係消滅後，當事人尚負有某種作為或不作為之義
    務，以維護給付效果，或協助相對人處理契約終了的善後事
    務，學說上稱為後契約義務，債務人違反後契約義務時，與
    違反一般契約義務同，應依債務不履行規定處理。本件原告
    與被告間董事委任關係終止後，依誠信原則，自應負後契約
    義務，以圓滿終結雙方因委任關係所生之權利義務關係，被
    告因委任關係而登記原告之姓名為其董事，於委任關係終止
    後，已失其繼續使用原告姓名之權利基礎，自應變更登記以
    回復雙方簽訂委任契約前之狀態。又按公司登記事項如有變
    更者，應於變更後15日內，向主管機關申請為變更登記；申
    請董事解任登記，應檢附申請書、辭職證明書、設立（變更
    ）登記表等；公司於應辦理上開變更登記而不辦理時，主管
    機關僅能通知補辦或科處罰鍰，為公司之登記及認許辦法第
    15條、第16條及公司法第387條所明定。已與被告終止董事
    委任關係之原告，自無從以自己名義向主管機關申請辦理董
    事解任變更登記。且如被告不依上開規定辦理解任變更登記
    ，將導致被告之董監事名冊仍列原告為董事，原告因此可能
    遭受不利益，是原告於被告不辦理其董事登記變更時，自得
    訴請被告應向主管機關辦理董事解任之變更登記。
六、綜上所述，本件兩造間之董事委任關係自97年7月18日起即
    已不存在。從而，原告起訴請求確認兩造間之董事委任關係
    不存在，並被告應辦理董事變更登記，將原告自董事名單中
    塗銷，為有理由，應予准許。
七、訴訟費用負擔之依據：民事訴訟法第78條。
中    華    民    國    99    年    12    月    21    日
                  民事第二庭    法  官  陳杰正
以上正本係照原本作成。
如對本判決上訴，須於判決送達後20日內向本院提出上訴狀。如
委任律師提起上訴者，應一併繳納上訴審裁判費。
中    華    民    國    99    年    12    月    21    日
                                書記官  王怡屏

司法院資訊處製作；財團法人民間司法改革基金會備份。
